【裁判字號】    97,訴,955
【裁判日期】    971113
【裁判案由】    誣告
【裁判全文】
臺灣高雄地方法院刑事判決               97年度訴字第955號
    公  訴  人  臺灣高雄地方法院檢察署檢察官
    被      告  庚○○
上列被告因誣告案件，經檢察官提起公訴（96年度偵字第34805
號），本院判決如下：
    主    文
庚○○犯誣告罪，處有期徒刑陸月，減為有期徒刑月。
    事    實
一、庚○○係位於高雄市○○區○○路23號「上豪租車行（起訴
    書誤繕為「尚豪」，下稱本件租車行）」之負責人，明知車
    牌號碼2555-GP 號自小客車（下稱本件車輛）及車牌號碼55
    95-ME 號自小客車，係陸續於民國94年12月30、31日，在本
    件租車行，分別出租予丙○○及丁○○，嗣因丙○○、丁○○偕同戊○○、辛○○、甲○○等人於94年12月31日結伴駕
    駛上開所承租之2 部車輛共同前往屏東墾丁遊玩，惟丙○○
    所承租之本件車輛，因在屏東枋寮地區發生車禍，致本件車
    輛受損嚴重，且因丙○○無資力修護，遂遲未將本件車輛交
    還庚○○，並避不見面，而丁○○所承租之車牌號碼5595-M
    E 號自小客車，已於95年1 月1 日在高雄長庚醫院，透過戊○○返還予庚○○，且付清租金。詎庚○○因不甘損失，竟
    基於意圖使丁○○受刑事處分之誣告犯意，於95年5 月2 日
    18時19分許，向高雄市政府警察局左營分局舊城派出所之員
    警誣指係丁○○向本件租車行承租本件車輛，且未支付租金
    ，亦不將該車輛返還，而涉有侵占云云，以此不實之事項，
    對丁○○提出侵占之告訴。案經臺灣高雄地方法院檢察署檢
    察官受理後，以96年度偵字第15084 號偵辦，足以生損害於
    丁○○之個人名譽，暨造成司法機關偵查權之不當行使，幸
    經該署檢察官查明實情後，以上開案號就丁○○侵占罪嫌為
    不起訴處分確定。
二、案經臺灣高雄地方法院檢察署檢察官主動偵查起訴。
    理    由
壹、程序事項：
一、按被告以外之人於偵查中向檢察官所為陳述，除顯有不可信
    之情況者外，得為證據，刑事訴訟法第159 條之1 第2 項定
    有明文。偵查中對被告以外之人（包括證人、鑑定人、告訴
    人、被害人及共同被告等）所為之偵查筆錄，或被告以外之
    人向檢察官所提之書面陳述，性質上均屬傳聞證據。惟現階
    段刑事訴訟法規定檢察官代表國家偵查犯罪、實施公訴，依
    法其有訊問被告、證人及鑑定人之權，證人、鑑定人且須具
    結，而實務運作時，檢察官偵查中向被告以外之人所取得之
    陳述，原則上均能遵守法律規定，不致違法取供，其可信度
    極高，職是，被告以外之人前於偵查中已具結而為證述，除
    反對該項供述得具有證據能力之一方，已釋明「顯有不可信
    之情況」之理由外，不宜以該證人未能於審判中接受他造之
    反對詰問為由，即遽指該證人於偵查中之陳述不具證據能力
    。證人即警員乙○○、證人辛○○、甲○○於檢察官偵查中
    所為之陳述（見偵一卷第68至71頁），既依法具結，且無顯
    不可信之情況，依上開說明，證人即警員乙○○、證人辛○○、甲○○於偵查中之結證有證據能力，況證人辛○○、甲○○於本院審理中到庭接受詰問，對被告庚○○之對質詰問
    權之保障亦無不週。
二、按被告以外之人於審判中所在不明而無法傳喚或傳喚不到，
    其於檢察事務官、司法警察官或司法警察調查中所為之陳述
    ，經證明具有可信之特別情況，且為證明犯罪事實之存否所
    必要者，得為證據，刑事訴訟法第159 條之3 第3 款定有明
    文。本件證人丙○○於偵查中經傳喚、拘提均未到庭，而於
    於本院審理中雖經傳喚，然傳票均經退回，此有證人丙○○
    於偵查中之證人傳票退回郵件、高雄市政府警察局三民第一
    分局、高雄縣政府警察局鳳山分局拘提結果回函資料、本院
    證人傳票退回郵件等資料在卷可查（見偵一卷第35至38、41
    至51頁），而證人丙○○於警詢所為之證述係於案發後不久
    製作之警詢筆錄，供述內容受他人影響機率較低，較少權衡
    利害關係，可信度甚高，且為證明本件被告庚○○之犯行所
    必要，依上開說明，證人丙○○於警詢之證述得為證據。
三、按被告以外之人於審判外之陳述，雖不符前4 條之規定，而
    經當事人於審判程式同意作為證據，法院審酌該言詞陳述或
    書面陳述作成時之情況，認為適當者，亦得為證據，刑事訴
    訟法第159 條之5 第1 項定有明文。本案以下認定事實所引
    用之傳聞證據，業經檢察官、被告庚○○於審判中同意作為
    證據（見本院卷第24、130 頁），而各該傳聞證據之取得亦
    無違法不當之情事，作為證據並無不適當，依上開說明，本
    院認本案以下所引用之傳聞證據均有證據能力。
貳、實體事項：
一、訊據被告庚○○固坦承有陸續於94年12月30、31日將本件車
    輛及車號5595-ME 號自小客車出租，且於95年1 月1 日到高
    雄長庚醫院將車號5595-ME 號自小客車取回，並於95年5 月
    2 日至高雄市政府警察局左營分局舊城派出所對丁○○提出
    侵占本件車輛之告訴等情，惟否認有何誣告之犯行，辯稱：
    我是在94年12月30日將本件車輛租給丁○○，因丁○○是常
    客，而我不認識丙○○，不可能將非出租用之本件車輛租給
    丙○○，並無故意誣陷丁○○，僅要丁○○返還本件車輛云
    云（見本院卷第14、62、134 頁）。經查：
（一）被告庚○○對於：1 、本件車輛、車號5595-ME 號自小客
      車係陸續於94年12月30、31日出租；2 、本件車輛於94年
      12月31日撞毀迄今仍未返還，另車號5595-ME 號自小客車
      則於95年1 月1 日業經返還且付清租金；3 、被告於95年
      5 月2 日，向高雄市政府警察局左營分局舊城派出所之員
      警提出丁○○侵占本件車輛之告訴等情，均不爭執，並經
      證人丁○○、戊○○、辛○○等人於本院審理時具結證述
      明確，復有被告於95年5 月2 日之警詢筆錄1 份在卷可查
      （見警卷第4至7頁），此部分事項堪認屬實。
（二）次就被告是否於94年12月30將本件車輛出租予丙○○一節
      ，證人辛○○於偵查中結證稱：藍色車是31日我陪丁○○
      去租的，在長庚醫院已經還給車主，租車的錢是我拿出來
      的，租車契約丁○○當時只有寫承租人欄及簽名，簽名時
      契約書上是空白的，簽完名就付錢。30日丁○○、丙○○
      有開紅色車找我，我問車子誰的，丙○○親口說他租的，
      等語（見偵一卷第68至70頁），並於本院審理時除上開證
      述外，補稱：藍色車是福特牌，紅色車是三菱廠牌等語明
      確（見本院卷第121 、122 頁），前後證述相符。且證人
      甲○○於偵訊中具結證述：發生車禍時，紅色三菱的車是
      丙○○開的等語（見偵一卷第69反面、70頁），復於本院
      審理中證述：車禍後看到丙○○時，他說紅色三菱車子的
      事他要處理，之後他就消失等語綦詳（見本院卷第126 頁
      ）。另證人丁○○於本院審理中證述：是紅色三菱車子發
      生車禍，駕駛是丙○○，我坐副駕駛座，該車是30日丙○○租的，我有陪他去，丙○○寫租車契約時，契約並未記
      載車籍資料、租車、還車時間，事後庚○○有向丙○○追
      討三菱車或要丙○○修車，我爸爸有出面幫丙○○協調分
      期付款，但庚○○不肯，丙○○就跑了。而藍色福特車子
      是31日我跟妹妹戊○○、辛○○、甲○○去租的，當時我
      只有在租車契約寫姓名、身分證字號、住址，在本票上我
      只寫姓名、地址，金額、發票日當時都是空白的，我妹妹
      於車禍當日在高雄長庚醫院把福特車還給庚○○。（提示
      租賃契約2 份）這2 份租賃契約日期、車牌號碼、車種是
      老闆事後填寫等語（見本院卷第第53至59頁）。又證人戊○○於本院審理中證述：當時發生車禍是紅色三菱車，該
      車丙○○跟我說是他租的，租福特車時有我、辛○○、甲○○、丙○○、丁○○在場，福特藍色車我事後有在長庚
      醫院還給庚○○，我在車禍發生時有跟庚○○說三菱那台
      車翻車，也告知車子拖去枋寮派出所等語（見本院卷第63
      至66頁）。此外，證人丙○○於警詢證述：我是94年12月
      30日跟丁○○到本件租車行租車，當時我租用三菱紅色自
      小客車即本件車輛，隔天丁○○去租福特的車，後來我開
      三菱的車在經過枋寮的路上發生車禍，就送到高雄長庚醫
      院急救。我們租車時只在租賃契約書上簽名，其他空白處
      並不是我填的，且車禍發生後，老闆有到家中跟我姊姊談
      賠償等語明確（見警卷第12、13頁）。上開5 證人所述印
      證相符，復有本件車輛之車籍資料、屏東縣警察局枋寮分
      局96年9 月10 日 枋警刑字第0960011787號函所附屏東縣
      警察局勤務指揮中心受理各類案件紀錄表各1 份在卷可查
      （見警卷第16頁、偵一卷第61、63頁、本院卷第96至98頁
      ），堪以採信。本件車輛經出租後，均由丙○○駕駛一節
      ，有證人戊○○、辛○○之證述，已如前述，倘本件車輛
      係丁○○向被告租賃，豈有可能均由丙○○駕駛該車，況
      證人丙○○豈會同意甘冒遭被告追償之風險，於警詢作出
      不利於己之證述以維護丁○○，更無必要提及被告有向其
      姐商談賠償事宜，證人丙○○逕可於警詢時否認租用本件
      車輛而推卸其民事賠償責任，此觀諸台灣高雄地方法院檢
      察署96年度偵字第15084 號侵占案件亦同此認定，有該案
      不起訴處分書在卷可佐（見偵一卷），顯見被告於上開時
      間將本件車輛租出予丙○○屬實。
（三）被告庚○○雖辯稱本件車輛係出租予丁○○，並提出本件
      車輛、車號5595-ME 號自小客車之中華民國小客車租賃定
      型化契約書各1 份、丁○○於94年12月30日簽發之本票1
      紙為憑云云（見警卷第18至20頁）。證人丁○○於94年12
      月30日簽發之本票1 紙，業經本院95年度雄簡字第9757號
      案件認定證人丁○○僅有於該本票上簽名、填寫地址確定
      乙節，有上開案件卷宗在卷可查，又證人丁○○、丙○○
      向被告承租上開2 部車輛時，僅於租賃契約填載年籍資料
      及簽名等節，已如前述，且被告於本院95年度雄簡字第97
      57號案件審理時自承：其自行填寫本票之金額、日期，客
      人僅於本票上簽名明確（見本院卷第28頁），顯見被告於
      客人租車之際，僅要求客人於本票上簽名，而未要求客人
      填載其他事項，依舉重明輕之法理，亦可推認被告於客人
      填寫租賃契約時應僅要求客人填寫年籍資料、簽名，否則
      證人丁○○、丙○○豈有可能於租車之際僅在租賃契約上
      填寫完整之年籍資料、租賃車種、車號、日期並簽名，卻
      未同時於本票上填寫簽名欄以外之資料，本院認上開2 份
      租賃契約之租賃日期、車種、車號應係被告事後自行填載
      無訛，尚難僅憑被告上開所提之租賃契約書2 份、本票1
      張而認被告所辯可採。
（四）至於被告辯稱：本件車輛非出租車，不可能出租給不認識
      之丙○○云云，然被告係本件租車行之負責人，前已敘明
      ，按諸事理，前來租車之客人若能提出相當身分證件供擔
      保並支付一定金額，從事出租車輛收取租金之業者，豈有
      可能僅因不認識該客人而拒絕與之交易，蓋拓展客源始能
      令車輛出租業績上升而增加業者之收益，被告身為租車行
      之負責人應深諳此理，足認被告不可能拒絕與丁○○介紹
      前來租車之丙○○從事本件車輛之租賃交易，被告此部分
      辯解，與常情有違，不足採信。
（五）綜上所述，被告庚○○明知本件車輛係出租予丙○○而因
      車禍撞毀，被告應逕向丙○○追償返還或修復本件車輛，
      而非向丁○○提出侵占本件車輛之告訴，已臻明確。被告
      誣告丁○○之犯行，事證明確，應依法論科。
二、新、舊法比較部分：
    本件被告犯罪時間係95年5 月2 日，而被告行為後，刑法、
    刑法施行法業已於民國94年2 月2 日、95年6 月14日修正公
    布，並均自95年7 月1 日施行，惟本件被告所涉犯行於上開
    法律修正前、後並無差異，無庸依刑法第2 條第1 項為新舊
    法比較，而逕適用現行法，附此敘明。
三、按告訴人所訴事實，不能證明其係實在，對於被訴人為不起
    訴處分確定者，是否構成誣告罪，尚應就其有無虛構誣告之
    故意以為斷，並非當然可以誣告罪相繩，最高法院59年台上
    字第581 號判例意旨參照。再按誣告罪之成立，須以被誣告
    之人因虛偽之申告，而有受刑事或懲戒處分之危險為其要件
    ，故若以不能構成犯罪或懲戒處分之事實誣告他人者，雖意
    在使人受刑事或懲戒處分，亦不能成立犯罪。即誣告罪之成
    立，須其申告之內容出於憑空捏造；若所告尚非全然無因，
    衹因缺乏積極之證明，致被誣告人不受訴追處罰者，尚難遽
    以誣告論罪，最高法院97年台上字第3584號判決意旨參照。
    。本件被告庚○○向高雄市政府警察局左營分局舊城派出所
    對丁○○提出侵占告訴後，經台灣高雄地方法院檢察署檢察
    官以96年度偵字第15084 號為不起訴處分確定，其理由雖以
    ：依證人丙○○等4 人證述，被告丁○○辯稱本件車輛係丙○○承租實在，復查無其他證據證明丁○○有侵占犯行等語
    （同偵一卷第75反面頁），惟被告庚○○就上開告訴事項，
    係出於本身親身之經歷，自不得謂為不知或疏失，且其申告
    內容全出於憑空捏造，與上開判例意旨所稱尚非全然無因，
    缺乏積極證明之情形，尚屬有間。是其意圖他人受刑事處分
    ，於司法警察詢問時，就丁○○有無承租、侵占本件車輛之
    事項，以言詞為不實告訴，足以使檢察官誤認丁○○有侵占
    犯行而為刑事處分之虞，應構成誣告罪責。
四、核被告庚○○之所為，係犯刑法第169 條第1 項之誣告罪。
    爰審酌被告庚○○僅因與丙○○協調本件車輛之賠償條件未
    果，竟對丁○○提出不實之侵占告訴，影響檢察官就丁○○
    涉犯侵占刑責調查誤認之虞，危害國家刑罰追訴權之正當、
    正確之行使，而使他人有遭受不當追訴、審判之虞，所為實
    屬不該，且犯後矢口否認犯行，態度不佳，飾詞狡辯，惡性
    尚重等一切情狀，酌情量處如主文所示之刑，以資懲儆。又
    查被告犯罪行為時間，係在96年4 月24日以前，符合中華民
    國96年罪犯減刑條例第2 條第1 項第3 款規定，應減其宣告
    刑二分之一如主文所示，附此敘明。
五、被告聲請調查本件租車行監視器部分，因被告未能提出該監
    視器之還原畫面或錄影光碟供本院調查，況本件車輛出租當
    時，丁○○、丙○○有共同前往本件租車行等情，已如前述
    ，即便該監視器有丁○○之影像，亦無法證明丁○○係本件
    車輛之承租人，被告此部分聲請與本件犯罪事實之認定無關
    ，爰無調查之必要，附此敘明。
據上論斷，應依刑事訴訟第299 條第1 項前段，刑法第169 條第
1 項，中華民國九十六年罪犯減刑條例第2 條第1 項第3 款、第
7 條，判決如主文。
本案經檢察官己○○到庭執行職務
中    華    民    國    97    年    11    月    13    日
                    刑事第三庭  審判長法  官  黃三友
                                      法  官  林依蓉
                                      法  官  何佩陵
以上正本證明與原本無異。
如不服本判決應於收受本判決後10日內向本院提出上訴書狀，並
應敘述具體理由，如未敘述上訴理由者，應於上訴期間屆滿後20
日內補提理由書狀於本院（均須按他造當事人之人數附繕本）「
切勿逕送上級法院」。
中    華    民    國    97    年    11    月    13    日
                                      書記官  鍾淑美
附錄法條：
中華民國刑法第169條第1項
意圖他人受刑事或懲戒處分，向該管公務員誣告者，處7 年以下
有期徒刑。


司法院資訊處製作；財團法人民間司法改革基金會備份。
